【裁判字號】    90,台上,6299
【裁判日期】    901018
【裁判案由】    殺人
【裁判全文】
最高法院刑事判決                                九十年度台上字第六二九九號
    上   訴   人  台灣高等法院高雄分院檢察署檢察官
    上訴人即被告  甲○○
右上訴人等因被告殺人案件，不服台灣高等法院高雄分院中華民國九十年八月八日第
二審更審判決（九十年度重上更(三)字第四十二號，起訴案號：台灣高雄地方法院檢察
署八十七年度偵字第二五九五七、二七二一四號），提起上訴，本院判決如左：
    主  文
上訴駁回。
    理  由
按刑事訴訟法第三百七十七條規定，上訴於第三審法院，非以判決違背法令為理由，
不得為之。是提起第三審上訴，應以原判決違背法令為理由，係屬法定要件。如果上
訴理由狀並未依據卷內訴訟資料，具體指摘原判決不適用何種法則或如何適用不當，
或所指摘原判決違法情事，顯與法律規定得為第三審上訴理由之違法情形，不相適合
時，均應認其上訴為違背法律上之程式，予以駁回。本件上訴人檢察官上訴意旨略稱
：(一)、原判決認定上訴人即被告甲○○符合自首之要件，無非以證人即高雄市政府警
察局小港分局刑事組長陳登榮證稱：在安泰醫院聽到游志卿提及兇手為「黑龍仔」時
，以為其所指係吳張春蓮之夫吳文良，尚不知是甲○○涉案等語為據。然查告訴人吳
錫鴻、證人即被害人吳輝能家屬鄭吳素蘭均證稱：當日陳登榮與吳文良均有在安泰醫
院等情。而倘當時吳文良亦在安泰醫院，且陳登榮以為游志卿所稱「黑龍仔」者即係
吳文良，陳登榮何以不當場率警加以逮捕？且據證人即高雄市政府警察局小港分局漢
民派出所主管余瑞堂證稱：游志卿有告訴伊嫌疑人是「黑龍」，印象中游志卿應有提
過「猴仔的兒子」，伊等一直知道兇手是一年輕人等語。然吳文良係已五十餘歲之中
年男子，且游志卿既曾向余瑞堂及陳登榮報告嫌疑人為「猴仔的兒子」，吳文良又無
「猴仔的兒子」之綽號，則陳登榮實不可能將游志卿所稱之「黑龍仔」誤認係吳文良
。原審未傳訊吳文良到庭查明其當日是否有在安泰醫院？及陳登榮等警員是否知悉吳
文良在安泰醫院？有無針對吳文良展開調查等事實，詳予查明陳登榮所為證言內容之
真偽，有調查未盡之違誤。另游志卿既曾向證人余瑞堂、陳登榮報告犯嫌為「猴仔的
兒子」，則余瑞堂、陳登榮是否知悉甲○○之父楊則男綽號為「猴仔」，若其二人知
悉上情，則余瑞堂、陳登榮當時顯已知「猴仔的兒子」係楊則男之子即被告甲○○，
從而陳登榮率警至被告家中時，被告之犯罪事實早已為有偵查犯罪職權之公務員發覺
，對此原審亦疏未向余瑞堂、陳登榮訊問清楚，亦有應於審判期日調查之證據而未予
調查之違法。(二)、原判決認定案發時間係民國八十七年十一月八日零時十分許，且被
害人遭被告刺殺後，隨即經路人即證人卓有良攔證人陳明德所駕駛之計程車送往安泰
醫院急救。而案發現場距安泰醫院僅約一、二百公尺，以車速五十公里自漢民路口至
安泰醫院，時間僅需三十五秒，有原審法院更二審卷八十九年九月十八日勘驗筆錄在
卷可按，則被害人是否可能遲至八十七年十一月八日零時二十六分，才被送至安泰醫
院就醫，已有疑問。參以吳錫鴻、鄭吳素蘭一再陳稱：伊等係於八十七年十一月八日
凌晨零時十分至十五分許即至安泰醫院，當時已有八名警員在場等語，且一般急診患
者被送至醫院急救時，醫院為求即時為適當而必要之處置，均先為急救措施，事後再
補填病歷或急診紀錄單，則被害人被送至安泰醫院急救時，因安泰醫院事後補填就診
紀錄單，以致造成被害人就醫時間與實際有出入，即非不可能。再者陳登榮於原審更
審前證稱：伊在醫院打電話到局中，要他們通知大家回組裏，伊回到小港分局遇見陳
世得，陳世得正好收到呼叫器所留為被告家電話云云，以陳世得收到被告呼叫之時點
為當日零時二十四分，陳登榮既係自安泰醫院回到局裏才遇到陳世得，則陳登榮在安
泰醫院之時點應在當日零時二十四分前才是，則陳登榮證稱其係當日零時三十分許到
安泰醫院云云，其所述顯然矛盾。且陳世得證稱：伊於八十七年十一月八日零時二十
四分接到被告家中電話呼叫，伊約於二十分鐘後即零時四十幾分回到組裡云云。姑不
論其證詞與陳登榮所證情節相齟齬，且若依其證詞，則陳登榮於八十七年十一月八日
零時四十幾分時既在局裏，又如何可能同時在安泰醫院遇見游志卿？且陳登榮又證稱
游志卿在伊到達醫院後才抵達云云，乃陳登榮既曾在醫院與游志卿碰面，則陳登榮在
零時四十分許回到局裏前，游志卿必然已在醫院，則陳登榮證稱游志卿大約於凌晨十
二時四十幾分才抵達醫院等語，即與事實有違。按安泰醫院所紀錄被害人就醫之時點
既有疑問，且被害人何時被送往醫院急救，關係證人游志卿、陳登榮、陳世得三人之
證詞，何者較為可採，亦與被告是否符合自首要件攸關，為求發現真實，自有向安泰
醫院函詢或命負責紀錄之護士到庭說明之必要，原審未盡職權調查能事，於法有違等
語。上訴人即被告甲○○上訴意旨略稱：(一)、原判決認定被告係自首，然未依刑法第
六十二條之規定予以減刑，於法有違。又被告一再辯明尖刀係被害人自機車取出，被
告為求自保而與被害人奪刀，被害人所持尖刀不慎刺入其左胸，因而造成被害人傷重
不治死亡。且證人陳水彪、蔣登祥等人之證言，只能證明被害人身上未帶刀，然不能
證明被害人機車未藏放該尖刀。原判決徒以被告曾有殺人未遂前科，並進而推定該尖
刀必為被告所有並予宣告沒收，有認定事實不依證據之違法。(二)、證人卓有良、陳明
德關於案發地點均曾陳稱係高雄市○○街，其等係依起訴書誤載之案發地點而為供述
，足見卓有良、陳明德並非實際發現並將被害人送醫之人。卓有良、陳明德雖改稱：
第一審法院係依起訴書之內容誘導訊問，伊等係依第一審法院誘導訊問之內容而回答
，故將案發地點說錯等語。然卓有良、陳明德於第一審法院供述時，若有誘導訊問及
陳述錯誤之情形，在場之吳錫鴻及其代理人豈有不要求更正之理。另高雄市○○路一
八八巷口與維安街被告住處距離約有一公里，其中需轉兩個彎，卓有良、陳明德豈有
誤記二不同地點之可能。再者，陳明德從事計程車業者，並自稱在安泰醫院排班，其
對於附近環境至為熟悉，豈有誤記之理。況依李福永、鄒盟英二人所供述之情節，亦
足認卓有良、陳明德證述之情節並非實在。原判決僅以陳明德已經在原審更審前釐清
在第一審法院供述之錯誤，並認卓有良於第一審法院之證述錯誤，係純屬誤認等情，
而未說明何以卓有良、陳明德之供述足以採信，即遽為不利被告之認定，有判決不備
理由之違法。(三)、原判決既認被告攜帶尖刀係欲向被害人挑釁，被害人家屬亦認被害
人身材高大魁武，被告若非持有尖刀，當無敢向被害人挑釁之理。足見被告與被害人
在身材上有極大差距，則被告若真有意刺殺被害人，以其身高必無法垂直刺入被害人
心臟部位。反之，若雙方係在奪刀之際倒地糾纏，刀子正好垂直刺入被害人左胸心臟
部位，則不無可能。原判決徒以被害人之傷口與身體呈垂直狀，即認被告故意持尖刀
對準被害人心臟部位猛刺，於法有違。又被告衣袖之血跡，若係刺傷被害人後雙方糾
纏中所沾染，則被告身上其他部位必定亦沾染有血跡，然事實上，被告僅衣袖部位因
攙扶被害人上車時沾染血跡外，其他部位並未沾染血跡，原判決未採信被告所辯攙扶
被害人上車之內容，另以主觀臆測該血跡係雙方糾纏中所沾染等情，有判決不備理由
之違誤。(四)、依黃瑞揚供述之內容以觀，足見其係從頭至尾目擊案發經過，然其與吳
張春蓮均供述未見被告與被害人搶奪刀械之情形。黃能祥於第一審供述之內容並非實
在，原審未再傳訊黃能祥與被告對質，而以其供述之內容為不利被告之認定，其調查
未盡於法有違。又吳張春蓮、陳水彪、蔣登祥等人，是否未見被害人自機車置物箱內
取出尖刀等情，原審對上情未加以訊問調查亦於法有違。另依吳張春蓮之證言及被告
衣服上沾染血跡等情形以觀，因吳張春蓮不可能袒護被告，堪認被告確有急救被害人
之行為，原審未將被告衣服上血跡送請鑑定，於法有違等語。
惟查原判決認定被告甲○○有如原判決事實欄所記載之殺人犯行，係以訊據被告坦承
以尖刀刺及被害人之左胸部等情是實，被告雖又辯稱：被害人與伊爭吵並自身上取出
尖刀，伊為自保而與被害人搶奪該尖刀，而不小心刺到被害人，伊隨即將被害人扶起
叫計程車送醫，且騎機車尾隨計程車至醫院云云。然查被告於原判決事實欄所載時地
，騎乘機車尾隨亦騎機車後載吳張春蓮之被害人，並與被害人爭吵互罵並下車互毆，
被告嗣持尖刀刺殺被害人等事實，業據吳張春蓮於警訊中證述明確。另黃瑞揚於警訊
中亦證稱：伊看到二部機車，一部機車由一男子自騎，另一部機車由一位男子載一位
女子，二部機車男子沿路互罵，到達高雄市○○路一八八巷口時，二名男子即下車互
毆，之後即看到有一男子受傷流血倒地送醫，當時伊看到互毆後就有人受傷流血送醫
等情甚詳。吳張春蓮、黃瑞揚且於第一審再分別就相關事實結證明確。吳張春蓮、黃
瑞揚證稱案發地點係在高雄市○○區○○路一八八巷口，核與被告供述案發之地點相
符。雖卓有良、陳明德於第一審證稱：被害人受傷地點係在高雄市○○街，或轉角處
即為維安街云云，然陳明德於原審更審前已明確證稱：伊是在高雄市○○路一八八巷
口與漢民路口搭載被害人等情甚詳，其已明確釐清於第一審之誤認；依陳明德供述之
經過情節暨卓有良所供述之內容，堪認卓有良於第一審證稱：發現被害人受傷地點轉
角處即為維安街云云，亦屬誤認。被告曾向被害人借錢遭拒並遭斥責奚落一事，業據
證人黃能祥於第一審結證明確，足見被告涉案動機，係其曾向被害人借錢遭奚落，雙
方已有嫌隙，加以案發當晚，被告向被害人挑釁，雙方發生爭吵互毆，被告遂持尖刀
刺死被害人。被告至原審始辯稱：被害人參加伊主持之日日會並發生糾紛云云，然其
所供稱之情節核與證人陳惠津、洪金忠證述之內容不符，被告復未能提出所謂日日會
之會單供法院審酌，被告上開所辯不足採信。被害人於案發前與吳張春蓮等人打牌時
，並未攜帶刀械前往，且當時被害人身穿短褲及無袖汗衫，其身上亦無可供藏放刀械
之處等情，業據當日同桌打牌之陳水彪、蔣登祥於偵查中結證明確，而被害人當時係
與友人打牌娛樂並非尋仇鬥毆，衡情當無隨身攜帶兇器之必要。而被告曾有殺人未遂
遭法院判處有期徒刑四年六月之前科，有被告之全國前案紀錄表一紙附卷可證，顯見
被告確有暴力傾向，則其隨身攜帶前開尖刀，即不足為奇。況被害人身高一七二公分
、體材魁武，亦有驗斷書及相片在卷可按，被告當晚欲對身材魁武之被害人尋釁，更
有攜帶前開尖刀之必要，且被告係騎機車尾隨同騎機車之被害人挑釁，由雙方爭吵互
毆到被害人遭刺殺一刀，其時間至為短暫，被害人事先既無準備尖刀，自不可能在短
時間內取得尖刀對被告行兇，堪認扣案兇刀應係被告所有而隨身攜帶。被告辯稱扣案
尖刀非其所有攜至現場云云，要係避就之詞，不足採信。被害人確因遭尖刀刺創左胸
部，深及心臟，失血過多死亡，亦經檢察官督同法醫師相驗屬實，製有勘驗筆錄、相
驗屍體證明書、驗斷書各一份及被害人之照片四張在卷可憑，復有被告犯罪所用之尖
刀一把，及被告犯罪時所穿染有被害人血液之血衣、血褲各一件扣案可資佐證。又胸
部心臟處是人體重要部位，以尖刀刺入足以戕害人命，此為一般常識，被告自不能諉
稱不知，被告持尖刀朝被害人胸部心臟部位猛刺，致貫穿胸部深及心臟，被害人心臟
部位因而受有長四公分、寬二公分、深達八公分之傷痕，且法醫驗屍以直棒穿插被害
人傷口勘驗時，該直棒即傷口與被害人之身體呈垂直狀，有驗屍相關照片附卷可稽，
足見該傷口係遭被告持尖刀對準被害人正面心臟部位猛刺所致，且係故意為之，絕非
僅為奪刀不慎刺入可以造成。況被害人傷口深達八公分，顯見被告用力之猛，足認被
告下手加害時已有死亡之預見，仍執意為之，其有殺人之犯意甚明。被告辯稱：伊係
過失致人於死或傷害致人於死云云，亦係避重就輕之詞，自無可採。依卓有良、陳明
德、李福永所供述之內容，堪認被告於案發後隨即返家，其並未攔車將被害人送醫，
而係卓有良攔下陳明德所駕駛之計程車，將被害人送至安泰醫院急救，當時並有高雄
市政府警察局小港分局之巡邏警車跟隨在該計程車之後至安泰醫院。被告雖質疑卓有
良、陳明德之證言內容不實，惟卓有良係路過而發現被害人受傷，陳明德為計程車司
機，其等與被告及被害人雙方均無何恩怨，衡情當無由偏袒任何一方，被告上開抗辯
純屬推測之詞；綜合鄒盟英、李福永於第一審及原審法院供述之內容以觀，堪認其二
人證述關於李福永在維持現場之後，有一起到安泰醫院等情，並無不符。又吳張春蓮
於第一審雖另證稱：伊有看到一矮子與被告將被害人扶到車上云云。然吳張春蓮復於
同日證稱：伊在他們爭吵時去買東西（飲料），沒見到被害人被殺之情況，……有叫
計程車，但計程車不載，伊跑去找熟人要載，但跑回來時，已經有計程車載走被害人
，要去醫院時有警車來等語。則吳張春蓮上開證言前後顯有矛盾，其所為被告有將被
害人扶上車等之證詞，不足為有利於被告之論據。扣案被告之衣服衣袖上所沾染血跡
，乃係被告刺殺被害人流血後雙方糾纏中遭沾染，並不足以證明被告有將被害人扶起
並送醫。況被告於殺人後，縱其於離去前有將被害人扶起，亦不足以證明被告即無殺
人犯行。復敘明被告於原審更審前聲請傳訊吳張春蓮之夫吳文良，用以證明吳文良綽
號為「黑龍」一事，然吳錫鴻於原審更審前業已陳明吳文良綽號為「黑龍」，並無再
傳訊吳文良之必要；被告於原審更審前聲請傳訊證人吳正雄，用以證明吳正雄在案發
後是否有通知警員游志卿一節，然該部分之事實與本案無關，亦無加以傳訊之必要。
另被告於刺殺被害人後，隨即逃回家中，以家中電話打呼叫器聯絡高雄市政府警察局
小港分局刑事組小隊長陳世得，於尚不知兇嫌為何人之陳世得、刑事組長陳登榮抵達
其家中後，向有偵查犯罪職權之公務員陳世得自首犯罪接受裁判，並由陳世得及陳登
榮將被告帶回高雄市政府警察局小港分局刑事組偵訊等情，業據陳世得、陳登榮分別
於第一審及原審法院證述明確，復有陳世得所撰之報告一份在卷足憑。而被害人雖由
卓有良、陳明德送往安泰醫院，高雄市政府警察局小港分局之巡邏警車亦跟隨在後，
惟在案發現場維持秩序及至安泰醫院急診處之員警，甚至被害人之姊鄭吳素蘭在醫院
急診處時，均尚不知係何人犯案，業據鄭吳素蘭、警員李福永於第一審證述在卷。而
另參照證人即輪休中之警員游志卿及陳世得、柯輝政、陳登榮分別於第一審、原審法
院所為證言之內容，及安泰醫院函文暨急診紀錄單均記載：被害人係於八十七年十一
月八日零時二十六分送至該院急診室等情，堪認游志卿供述其於當日零時十五分許到
安泰醫院云云，顯有錯誤。另依吳錫鴻、陳登榮、余瑞堂、游志卿於原審先後所供述
之內容，堪認游志卿於原審更審前證稱：伊在醫院有向刑事組組長及派出所主管報告
兇嫌係綽號「黑龍仔」等情，尚不足以證明組長陳登榮、主管余瑞堂已知被告即為本
件殺人之兇嫌。綜合證人即警員柯政輝、鄒盟英分別於第一審及原審法院先後供述之
內容，及證人游志卿在安泰醫院並未向陳世得告知「猴仔兒子」涉案，暨高雄市政府
警察局小港分局八十八年一月十八日高市警港分刑字第○八○六號函附之漢民派出所
工作紀簿內載：高雄市政府警察局小港分局漢民派出所，係於八十七年十一月八日零
時二十六分接獲報案，被害人遭不明人士持刀刺入傷重不治等情，且亦復查無其他證
據足資證明被告之綽號係「黑龍仔」等情，堪認柯輝政於原審更審前證稱：「知道『
黑龍』是被告」等語，及證人陳世得於原審更審前證稱：伊知道被告之父綽號叫「猴
仔」等語，均不足以認定警方於被告自首前，已知悉其涉及本件殺人犯行。則被告確
於案發後自首犯罪甚明，自應依法減輕其刑等情，予以綜合判斷。因而撤銷第一審判
決，改判論處被告殺人（累犯）罪刑，已於判決內詳予論述其所憑之證據及論斷之理
由，從形式上觀察，並無違背法令之情形。查原判決理由欄已說明：被告確於案發後
自首犯罪已明，應依法減輕其刑等情（原判決第十三頁第二至三行）甚詳，被告未依
卷內資料而漫事指摘原審未依上開規定減刑等情，自非上訴第三審之適法理由。且按
證據之取捨與證據之證明力如何，均屬事實審法院得自由裁量、判斷之職權；苟其此
項裁量、判斷，並不悖乎通常一般之人日常生活經驗之定則或論理法則，又於判決內
論其何以作此判斷之心證理由者，即不得任意指摘其為違法，而據為提起第三審上
訴之合法理由。原審綜合斟酌前述吳張春蓮、黃瑞揚、黃能祥等人供述之內容，暨卷
內其餘各項證據資料，認定被告曾向被害人借錢遭奚落爭執，雙方已有嫌隙，八十七
年十一月八日凌晨零時十分許，被告隨身攜帶所有尖刀一把尾隨騎機車之被害人，而
雙方在高雄市○○區○○路一八八巷口發生爭吵互毆，被告竟基於殺人之犯意持該尖
刀猛刺被害人左胸心臟要害處；扣案被告衣服上所沾染之血跡，係被告刺殺被害人後
雙方糾纏中所沾染；被告向有偵查犯罪職權之陳世得自首其犯罪事實接受裁判，其所
為符合自首之要件，且綜合游志卿、陳登榮、余瑞堂等人所為證言之內容，堪認游志
卿於原審更審前供述：伊在醫院有向刑事組組長及派出所主管報告兇嫌係綽號「黑龍
仔」一事，尚不足以認定陳登榮、余瑞堂已知被告為本件殺人之兇嫌等情，係屬其採
證職權之合法行使，原判決並已說明其證據取捨及證據證明力判斷之理由，不容任意
指為違法。又供述證據，前後雖稍有差異或矛盾，事實審法院非不可本於經驗法則，
斟酌其他情形，作合理之比較，定其取捨；又供述證據之一部，認為真實者，予以採
取，亦非法所不許。因之，證人等供述之證據前後縱有差異，事實審法院依憑證人等
前後之供述證據，斟酌其他證據，本於經驗法則與論理法則，取其認為真實之一部，
作為論罪之證據，自屬合法。按陳登榮、陳世得、李福永、鄒盟英等人係就其等偵辦
本案之過程，卓有良、陳明德等人係就如何發現被害人並將其送醫之經過，分別就其
等個人所經歷之事實，於記憶所及範圍內為供述，其等相關筆錄所載內容縱間有不盡
相符之處，然此不符尚與一般經驗法則無違，自不得以其等相關筆錄所載內容稍有不
符，即謂其等所為之證言內容均不可採。原判決因而綜合全卷各項證據資料予以綜合
判斷，認本件案發時間係八十七年十一月八日凌晨零時十分許，係卓有良攔陳明德駕
駛之計程車將被害人送醫急救，不能任意指謂有採證違反證據法則或理由不備之違誤
。另刑事訴訟法第三百七十九條第十款所謂應調查之證據，係指該證據與待證事實有
重要關係，在客觀上應予調查者而言。原審已論斷說明被告符合自首要件之理由甚詳
，則縱再傳喚吳文良、陳登榮、余瑞堂等人到庭，或向安泰醫院函詢被害人急診紀錄
單送醫時間究係如何記載，或傳訊安泰醫院當時負責記錄之護士調查是否事後補記等
情，亦非即能證明被告所為不符自首要件；黃能祥已於第一審供述明確，原審未再為
不必要之傳訊；吳張春蓮、陳水彪、蔣登祥等人，已就其等所見所聞供述甚詳，其等
是否未見被害人自機車置物箱內取出尖刀，於本件犯罪事實之認定並無影響；被告已
承認持尖刀刺及被害人，其衣服上並沾染有被害人之血跡，則被告沾染血跡之衣服並
無送鑑定之必要，均不得指原審有應於審判期日調查之證據而未予調查之違法。況檢
察官於本件調查及到庭論告程序中，均未依刑事訴訟法第一百六十一條之規定聲請再
傳訊吳文良、陳登榮、余瑞堂等人，或聲請原審再為如何之調查；另原審於最後審判
期日調查證據完畢開始辯論前，審判長問上訴人及其選任辯護人尚有何證據聲請調查
？上訴人及其選任辯護人均答稱：「沒有」（原審上更(三)卷第一八九至一九○頁）。
而本院為法律審，檢察官及被告在本院又為上開爭執，自非依據卷內資料執為指摘之
合法上訴第三審理由。本件檢察官及被告之上訴意旨對原審之論斷，究係違背何種法
則或如何適用法則不當，徒憑己意，或就原判決已有說明之事項，或就原審判斷證據
證明力之合法職權行使，漫指其違法，重為單純事實上之爭執，難謂係適法上訴第三
審之理由，其等上訴違背法律上之程式，應均予駁回。
據上論結，應依刑事訴訟法第三百九十五條前段，判決如主文。
中      華      民      國     九十     年      十      月     十八     日
                              最高法院刑事第四庭
                                  審判長法官  董  明  霈
                                        法官  丁  錦  清
                                        法官  林  茂  雄
                                        法官  王  居  財
                                        法官  張  祺  祥
      右正本證明與原本無異
                                              書  記  官
中      華      民      國     九十     年      十      月    二十五    日


司法院資訊處製作；財團法人民間司法改革基金會備份。
